臺灣臺南地方法院民事判決
110年度簡上字第252號
上  訴  人  蕭慶華  
視同上訴人  蕭美娜  

            蕭富美  
            蕭淑慧  
被上訴人    台北富邦商業銀行股份有限公司

法定代理人  程耀輝  
訴訟代理人  白富中  
上列當事人間請求代位分割遺產事件，上訴人對民國110年8月31
日本院臺南簡易庭109年度南簡字第1705號第一審判決提起上訴
，本院於民國111年3月15日言詞辯論終結，判決如下：
      主      文
上訴駁回。
第二審訴訟費用由上訴人負擔。
      事實及理由
一、被上訴人即原告於原審起訴主張：被上訴人之債務人即被代
    位人蕭素妃(下逕稱其名)積欠被上訴人新臺幣（下同）462,
    963元及利息未清償，被上訴人已對蕭素妃取得98年度執字
    第11060號債權憑證。而蕭素妃、上訴人及視同上訴人等4人
    (下合稱上訴人等4人)繼承被繼承人蕭清周所遺如附表一所
    示之房地（下稱系爭遺產），因蕭素妃怠於行使其分割系爭
    遺產之權利，被上訴人為保全債權，爰依民法第1164條、第
    242條、第830條第2項準用第824條，代位蕭素妃提起本件訴
    訟等語。並於原審聲明：請准被上訴人代位蕭素妃請求分割
    系爭遺產為依應繼分比例分別共有。
二、上訴人等4人於原審經合法通知未於言詞辯論期日到場，亦
    均未提出任何書狀作何聲明或陳述。
三、原審認被上訴人之起訴有理由，為被上訴人勝訴之判決，判
    命蕭素妃與上訴人等4人公同共有如附表一所示之不動產，
    應按附表二所示之比例分割為分別共有。上訴人不服提起上
    訴，並聲明：原判決廢棄；被上訴人於原審之訴駁回。
四、上訴人上訴理由略以：系爭遺產由伊與家人居住，伊不願意
    分割；蕭素妃有錢，被上訴人不符合民法第242條債務人無
    資力之要件，被上訴人應該直接找蕭素妃清償債務；蕭清周
    過世後是蕭美娜拿伊父親的印章去辦繼承登記，沒有告知伊
    ，伊父親有說系爭遺產要留給伊等語。
五、被上訴人援引原審之陳述內容，並聲明：上訴駁回。
六、本院得心證之理由：
  ㈠被上訴人主張其為蕭素妃之債權人；蕭素妃與上訴人等4人因
    繼承而取得系爭遺產，迄未協議分割等情，業據提出與其所
    述相符之本院99年9月17日南院龍98執良字第11060號債權憑
    證暨繼續執行紀錄表、系爭遺產之土地及建物登記謄本（見
    調字卷第13至26頁，簡字卷第17至28頁），核與本院依職權
    調得之系爭遺產辦理繼承登記相關資料互核相符（見簡字卷
    第41至47頁），堪信被上訴人前揭主張為真實。　
  ㈡按債務人怠於行使其權利時，債權人因保全債權，得以自己
    之名義，行使其權利；連帶債務之債權人，得對於債務人中
    之一人或數人或其全體，同時或先後請求全部或一部之給付
    。連帶債務未全部履行前，全體債務人仍負連帶責任；繼承
    人自繼承開始時，除本法另有規定外，承受被繼承人財產上
    之一切權利、義務；繼承人得隨時請求分割遺產。但法律另
    有規定或契約另有訂定者，不在此限，民法第242條、第273
    條、第1148條第1項前段、第1164條定有明文。故繼承人於
    繼承開始後，其對遺產之權利，性質上即為具有財產價值之
    權利，遺產分割請求權，係在繼承之事實發生後，基於繼承
    權而發生，因繼承取得之財產，可供清償債務人之債務，且
    非專屬債務人本身之權利，故繼承人有怠於行使該形成權時
    ，應得由債權人依民法第242條規定代位行使之。再按民法
    第242條關於債權人之代位權之規定，原為債務人怠於行使
    其權利，致危害債權人之債權安全，有使債權人得以自己之
    名義行使債務人之權利，以資救濟之必要而設，故而債權人
    行使代位權即應以保全其債權之必要為限。其所保全者，除
    在特定債權或其他與債務人之資力無關之債權，不問債務人
    之資力如何，均得行使代位權外，如為不特定債權或金錢債
    權，應以債務人怠於行使其權利，致陷於無資力，始得認有
    保全之必要，否則即無代位行使之餘地（最高法院88年度台
    上字第650號判決意旨參照）。
　㈢查蕭素妃於109年3月18日因繼承而與上訴人等4人公同共有系
    爭遺產，其名下除系爭遺產外，僅有坐落嘉義縣○○鄉○○○段0
    0000地號土地，土地面積0.06平方公尺、地目「墓」、現值
    25元，而蕭素妃109年所得為60,949元，有蕭素妃之稅務電
    子閘門財產所得調件明細表為證(見禁閱卷第21至24頁)，是
    堪認蕭素妃怠於行使分割遺產權利，致被上訴人之債權無法
    實現，故被上訴人為實現其對蕭素妃之債權，代位其請求分
    割系爭遺產，於法有據，應予准許。
  ㈣又共有物之分割，依共有人協議之方法行之。分割之方法不
    能協議決定，法院得因任何共有人之請求，命為下列之分配
    ：一、以原物分配於各共有人。但各共有人均受原物之分配
    顯有困難者，得將原物分配於部分共有人。二、原物分配顯
    有困難時，得變賣共有物，以價金分配於各共有人；或以原
    物之一部分分配於各共有人，他部分變賣，以價金分配於各
    共有人。此於公同共有準用之，民法第824條第1、2項、第8
    30條第2項分別定有明文。而分割之方法，固可由法院自由
    裁量，不受共有人主張之拘束，但仍應斟酌當事人之聲明，
    共有物之性質、經濟效用及全體共有人利益等，公平裁量。
    被上訴人主張系爭遺產應由蕭素妃與上訴人等4人按附表二
    所示應繼分比例分別共有，符合全體共有人之利益，應堪採
    信。
  ㈤綜上，被上訴人依民法第1164條、第242條、第830條第2項準
    用第824條規定，代位請求分割系爭遺產為依應繼分比例分
    別共有，為有理由，應予准許。原審為被上訴人勝訴之判決
    ，並無不合。上訴意旨指摘原判決不當，求予廢棄改判，為
    無理由，應予駁回。
七、本件事證已臻明確，兩造其餘攻擊防禦方法及舉證，核與本
    判決之結果不生影響，爰不另為贅論，附此敘明。
八、據上論結，本件上訴為無理由，依民事訴訟法第436條之1第
    3項、第449條第1項、第78條，判決如主文。　　　
中　　華　　民　　國　　111 　年　　3 　　月　　29　　日
        民事第三庭    審判長法　官　黃聖涵
                            法　官　施介元
                            法　官　王淑惠
以上正本係照原本作成。
本判決不得上訴。 
中　　華　　民　　國　　111 　年　　3 　　月　　29　　日
                            書記官  洪凌婷
附表一：被繼承人蕭清周之遺產   編號 遺產名稱 分割前權利範圍（公同共有） 1 臺南市○○區○○段0000地號土地 5分之1 2 臺南市○○區○○段000○號建物 5分之1 

附表二：   繼承人  應繼分比例 蕭素妃  5分之1 蕭美娜  5分之1 蕭富美  5分之1 蕭淑慧  5分之1 蕭慶華  5分之1